臺灣板橋地方法院民事判決　　　　　　 96年度簡上字第156號
上　訴　人　丙○○
被　上訴人　甲○○
　　　　　　乙○○
上列當事人間請求返還定金事件，上訴人對於中華民國96年4 月
3 日本院板橋簡易庭96年度板簡字第3316號第一審判決提起上訴
，經本院於96年11月28日言詞辯論終結，判決如下：
    主  文
原判決廢棄。
被上訴人應給付上訴人新臺幣參拾萬元，及自民國九十六年二月
十四日起至清償日止，按年利率百之五計算之利息。
第一、二審訴訟費用由被上訴人負擔。
    事實及理由
一、上訴人起訴主張：上訴人前於民國95年5 月20日經由訴外人
    馥群房屋仲介股份有限公司（下稱馥群公司），購買被上訴
    人甲○○所有坐落臺北巿北投區○○段○ ○段900 地號土地
    及其上門牌號碼臺北巿文林北路166 巷1 號地下1 樓及同巷
    3 號地下1 樓房屋、被上訴人乙○○所有坐落同地號土地及
    其上同巷3 號1 樓房屋（下稱系爭不動產），被上訴人除已
    簽立成交確認書，並收受上訴人用以支付定金之面額新臺幣
    （下同）300,000 元支票1 紙，且約定於同年月21日簽訂正
    式不動產買賣契約書。詎屆期被上訴人竟未依約前往馥群公
    司簽訂契約，顯已違約，經上訴人以臺北郵局29支局第316
    號存證信函催告被上訴人於函達5 日內前往簽約，否則即視
    同毀約不賣，然被上訴人於收受該存證信函後，卻將上開定
    金支票返還予馥群公司，顯已無意續為賣屋，依民法第249
    條第3 款之規定，除被上訴人已返還之定金即面額300,000
    元支票外，被上訴人尚應給付上訴人300,000 元。為此，本
    於兩造買賣契約之法律關係，請求被上訴人給付上訴人300,
    000 元及自起訴狀繕本送達被上訴人之翌日起至清償日止，
    按年利率百分之5 計算之利息。原審為上訴人敗訴之判決，
    上訴人提起上訴，並聲明：原判決廢棄，被上訴人應給付上
    訴人300,000 元及自起訴狀繕本送達被上訴人之翌日起至清
    償日止，按年利率百分之5 計算之利息。
二、被上訴人則以：面額300,000 元之支票係馥群公司給伊之斡
    旋金，斡旋金是伊允諾馥群公司以一定價格出售、不可反悔
    之意，成交確認通知書是伊收受上開斡旋金支票當天同時簽
    立，約好隔天才正式簽約，而斡旋金支票待正式簽約之後還
    要還給馥群公司，買主再另外支付定金，但隔天早上另外一
    家仲介公司通知伊以13,500,000元成立，伊就打電話給馥群
    公司無法簽約，且已於95年6 月1 日寄存證信函連同斡旋金
    支票還給馥群公司，兩造並沒有成立任何買賣契約等情資為
    抗辯，並聲明：上訴駁回。
三、兩造不爭執之事實
  (一)被上訴人於95年5 月16日與馥群公司簽訂委託銷售契約書，
    委託該公司居間仲介出售系爭不動產；上訴人亦於同年月19
    日與馥群公司簽訂不動產買賣斡旋／承諾契約書，委託該公
    司居間仲介向被上訴人承購系爭不動產，有上開契約書影本
    2 份附卷可稽。
  (二)兩造於95年5 月20日均至馥群公司簽署成立確認通知書，載
    明簽約時間為95年5 月21日上午11時30分，簽約地點為「力
    霸房屋中山店（按：即馥群公司）」，上訴人並當場提出面
    額300,000 元支票，被上訴人亦於同日簽收該紙支票，有前
    述成立確認通知書影本、支票影本各1 紙在卷可證。
  (三)被上訴人嗣因另有第三人以高價購買系爭不動產，即未於前
    述時間到場簽署買賣契約，並於95年6 月1 日連同上開面額
    300,000 元支票寄發存證信函予馥群公司，馥群公司已將該
    支票返還予上訴人，有該存證信函暨支票影本1 件存卷可查
    。
  (四)系爭不動產現已出售予第三人，並已辦理所有權移轉登記。
四、本院之判斷：
  (一)本件上訴人起訴主張：兩造買賣契約既已成立，被上訴人嗣
    後以他人出價較高為由而不願出售系爭不動產予上訴人，致
    契約不能履行，顯可歸責於被上訴人，被上訴人自應依民法
    第249 條第3 款規定加倍返還定金等語，被上訴人則抗辯：
    兩造並未成立任何買賣契約云云。是本件爭點厥為：兩造就
    系爭不動產是否已成立買賣契約？
  (二)按當事人互相表示意思一致者，無論其為明示或默示，契約
    即為成立；當事人對於必要之點，意思一致，而對於非必要
    之點，未經表示意思者，推定其契約為成立。又稱買賣者，
    謂當事人約定一方移轉財產權於他方，他方支付價金之契約
    ；當事人就標的物及其價金互相同意者，買賣契約即為成立
    ，民法第153 條第1 項、第2 項前段、第345 條分別定有明
    文。是買賣契約以價金及標的物為其要素，價金及標的物自
    屬買賣契約必要之點，當事人對此兩者意思表示一致時，其
    契約即已成立（最高法院40年臺上字第1482號及69年臺上字
    第1710號判例意旨參照）。觀之兩造於95年5 月20日簽署成
    立確認通知書之內容，除記載簽約時間及地點外，在「房屋
    門牌」欄及「座落標示」欄已填載系爭不動產之門牌號碼及
    坐落地號，另載明成交金額為12,980,000元，付款方式為「
    簽約1,300,000 元」、「完稅1,300,000 元」、「尾款（貸
    款）交屋款10,380,000元」，而被上訴人亦不爭執確有同意
    馥群公司以19,800,000元成立，則兩造就買賣標的物即系爭
    不動產及其價金19,800,000元，甚至給付價金之方式，均已
    互相同意，依前述說明，兩造買賣契約即已成立。至兩造所
    簽署之成立確認通知書，雖以「通知」為名，且約定於翌日
    再至馥群公司簽約，惟當事人締結不動產買賣之債權契約，
    屬非要式行為，是兩造既已就買賣契約必要之點即標的物及
    其價金，互相意思表示一致，縱未簽訂書面契約，亦無礙於
    雙方買賣契約之成立，故上訴人主張兩造就系爭不動產已成
    立買賣契約等語，堪信為真實。另被上訴人雖抗辯其所收受
    之面額300,000 元支票，係斡旋金而非定金云云，惟依被上
    訴人與馥群公司簽訂之委託銷售契約書，並無任何關於「斡
    旋金」之約定，被上訴人反而有同意授權馥群公司代為收受
    買方定金，有上開委託銷售契約書影本1 份（見該契約書第
    6 條第2 項）存卷足憑，是被上訴人收受上訴人簽發之面額
    300,000 元支票，自係定金性質無訛，其空言辯稱該紙支票
    係斡旋金而非定金云云，自非有據。
  (三)復按契約因可歸責於受定金當事人之事由，致不能履行時，
    該當事人應加倍返還其所受之定金，民法第249 條第3 款定
    有明文。本件兩造就系爭不動產既已成立買賣契約，被上訴
    人事後卻以另有第三人以高價購買該不動產為由而拒絕履行
    ，且該不動產現已辦理所有權移轉登記予他人，屬給付不能
    ，是被上訴人自應依前揭規定加倍返還其所受之定金予上訴
    人，從而，被上訴人除已返還上訴人原用以支付定金之面額
    300,000 元支票外，尚應給付300,000元予上訴人。
五、綜上所述，上訴人本於兩造買賣契約之法律關係，依民法第
    249 條第3 款規定，請求被上訴人給付300,000 元及自起訴
    狀繕本送達被上訴人之翌日即96年2 月14日起至清償日止，
    按年利率百分之5 計算之利息，洵屬有據，應予准許。原審
    為上訴人敗訴之判決，尚有未洽。上訴意旨指摘原判決不當
    ，求予廢棄改判，為有理由。爰由本院予以廢棄改判如主文
    第2 項所示。
六、論結：本件上訴為有理由，依民事訴訟法第436 條之1 第3
    項、第450 條、第78條，判決如主文。
中　　華　　民　　國　　96　　年　　12　　月　　12　　日
                  民事第三庭審判長法　官  朱耀平
                                  法　官　徐玉玲
                                  法　官　王瑜玲
以上正本證明與原本無異
不得上訴。
中　　華　　民　　國　　96　　年　　12　　月　　12　　日
                                  書記官　黃美雲
